臺灣板橋地方法院刑事判決　　　　　　　99年度訴字第3454號
公　訴　人　臺灣板橋地方法院檢察署檢察官
被　　　告　洪舜源
指定辯護人　本院公設辯護人湯明純
上列被告因搶奪案件，經檢察官提起公訴（99年度偵字第29557
號），暨移送併辦（99年度偵字第30297號），本院判決如下：
    主  文
洪舜源意圖為自己不法之所有，而搶奪他人之動產，累犯，處有
期徒刑拾月；並應於刑之執行完畢或赦免後，令入相當處所施以
監護貳年。
    事  實
一、洪舜源前於民國88年間因違反懲治盜匪條例案件，經臺灣士
    林地方法院以88年度訴字第58號判處有期徒刑7 年確定；又
    於89年間因違反懲治盜匪條例案件，經臺灣高等法院以89年
    度上更一字第760 號判處有期徒刑1 年10月確定；前開2 罪
    刑接續執行，於96年11月20日縮刑期滿執行完畢。洪舜源前
    因車禍造成腦傷而罹患「器質性腦症候群」，以致其辨識行
    為違法及依其辨識而行為之能力均顯著降低，仍基於意圖為
    自己不法所有之搶奪犯意，於99年10月12日19時45分許，騎
    乘來路不明之贓車，行經臺北市○○區○○街6之6號前，趁
    賴美珠不備之際，徒手搶奪賴美珠所有之紫色手提包1個（
    內有現金約新臺幣（下同）1萬元許、NOKIA行動電話1支（
    價值3,800元，含行動電話門號0000000 000號、0000000000
    號之SIM卡2枚）、國民身分證、健保卡、汽車駕照、輕型機
    車行車執照、悠遊卡、國泰世華商業銀行簽帳卡、中國信託
    商業銀行簽帳卡、第一銀行金融卡及簽帳卡及渣打銀行簽帳
    卡各1張），然賴美珠不予放手，仍緊握上開手提包之提手
    不放，洪舜源見狀，遂基於不確定之傷害故意，繼續駕車前
    行逃離現場，賴美珠遂遭拖行5 至6 公尺，嗣因賴美珠體力
    不支而放手倒地，因而受有右肩扭傷、多處擦傷之傷害，洪
    舜源遂搶奪上開手提包得手逃離現場。經賴美珠報警處理後
    ，經警於99年11月2 日11時許，持本院搜索票至洪舜源位在
    新北市板橋區○○○街124 巷17弄2 之1 號2 樓住處執行搜
    索，扣得洪舜源所有之行動電話1 支，並經洪舜源偕同警方
    於同日13時許，前往臺北市○○區○○街118 號旁樓梯間搜
    索，扣得洪舜源因本件犯行所得、賴美珠所有之國民身分證
    、健保卡、汽車駕照、輕型機車行車執照、國泰世華商業銀
    行簽帳卡、中國信託商業銀行簽帳卡、第一銀行金融卡及簽
    帳卡及渣打銀行簽帳卡各1 張（業經賴美珠領回），而悉上
    情。
二、案經賴美珠訴由臺北市政府警察局刑事警察大隊移送臺灣板
    橋地方法院檢察署檢察官偵查起訴。
    理  由
一、按被告以外之人於審判外之陳述，雖不符前4條之規定，而
    經當事人於審判程序同意作為證據，法院審酌該言詞陳述或
    書面陳述作成時之情況，認為適當者，亦得為證據。當事人
    或辯護人於法院調查證據時，知有第159條第1項不得為證據
    之情形，而未於言詞辯論終結前聲明異議者，視為有前項之
    同意。刑事訴訟法第159條之5定有明文。本案言詞辯論終結
    前，被告洪舜源及其辯護人均不爭執被告以外之人於審判外
    之言詞陳述或書面陳述之證據能力（見本院卷第41頁反面、
    第91頁反面至第93頁），揆諸上開規定，視為被告已同意上
    開各該證據方法得作為證據，而本院審酌上開各該證據均非
    非法取得之證據，並無證據力明顯過低之情形，復經本院於
    審判期日就上開證據依法進行調查、辯論，依法均有證據能
    力。
二、實體方面：
  (一)前開犯罪事實，業據被告洪舜源迭於警詢、偵查、本院準備
    程序、審理時均坦認不諱（見臺灣板橋地方法院檢察署99年
    度偵字第30297號卷第59、60頁、99年度偵字第29557號卷第
    5至7頁、第44、45、72頁、本院卷第17頁反面、第41頁、第
    93頁），核與證人即告訴人賴美珠於警訊、偵查中指訴之情
    節相符（見臺灣板橋地方法院檢察署99年度偵字第29557 號
    卷第8 至10頁、第28至30頁），且有告訴人賴美珠傷勢照片
    6 張及臺北市立聯合醫院驗傷診斷書、臺北市立聯合醫院（
    陽明院區）診斷證明書各1 紙在卷可參（見同上偵查卷第73
    、74頁），復有臺北市政府警察局刑事警察大隊搜索扣押筆
    錄、扣押物品目錄表各2 份、贓物認領保管單1 紙暨搜索現
    場勘查照片6 張附卷可稽（見同上偵查卷第12至24頁），足
    認被告自白應與事實相符，堪予採信。又被告趁告訴人不備
    搶奪手提包之行為，係一種不法腕力，且搶奪行為之實施未
    必均造成傷害之結果，本件被告於掠奪後，見告訴人為保護
    財物不予放手，仍繼續駕車前行欲離開現場，應可得知悉將
    造成告訴人因其駕車前行遭拖行而受有傷害，竟不違背本意
    ，仍繼續駕車前行而致告訴人受有右肩扭傷、多處擦傷等傷
    害，足認被告有不確定之傷害犯意。
  (二)又被告辯稱：其有精神疾病等語。經查：被告曾於99年1 月
    17日搶奪被害人之手提包犯行，經囑託亞東醫院鑑定被告之
    精神狀況，稱被告前於83年間曾因車禍以致受有頭部外傷合
    併腦挫傷等傷害，而至國防醫學院三軍總醫院住院治療，並
    對被告進行會談及施以智力測驗、視動協調測驗後，發現被
    告之臨床表現有思考迴繞，衝動性高，情緒控制不佳，認知
    功能退化，思考固著僵化等症狀，又有嚴重腦傷病史，其心
    智功能之症狀在時間上亦與腦傷一致，故診斷為「器質性腦
    症候群」，亦即因頭部外傷傷害腦部，致其認知功能已有明
    顯退化，相關之衝動控制與判斷力亦受到明顯影響，其雖可
    知道搶奪係違法行為，但在日常生活中或藥物影響下，需統
    合思考時，即難以理解及控制行為，此有本院99年度訴字第
    1442號判決1 份在卷可參；本案被告犯行嗣經本院囑託亞東
    紀念醫院鑑定被告於本案案發時之精神狀況，經該院對被告
    進行會談及施以智力測驗後，發現被告之臨床表現有形式思
    考跳題、迴繞，情緒不穩定，認知功能退化等症狀，復因被
    告有重大腦傷史，依其母所述，則其心智功能症狀在時間上
    大致在腦傷之後出現，故其診斷為「器質性腦症候群」，亦
    即因頭部外傷傷害腦部，致其心智及精神功能退化。被告雖
    可知道搶奪違法，但缺乏整體判斷之統合能力，被告因有腦
    傷所致之心智缺陷，致其辨識行為違法或依其辨識而行為之
    能力，顯著降低之情形，此有亞東紀念醫院精神鑑定報告書
    1 份附卷可憑（見本院卷第58頁），足見被告確因車禍造成
    腦傷而罹患「器質性腦症候群」，以致其辨識行為違法或依
    其辨識而行為之能力顯著降低，而為本件犯行。
  (三)綜上所述，本案事證明確，被告犯行堪以認定，應予依法論
    罪科刑。
三、至公訴意旨認被告所為構成強盜罪云云，惟按強盜罪之構成
    ，以其所實施之強暴、脅迫，已達於使人不能抗拒之程度為
    必要，倘其取物手段雖屬不法，而尚未使人至於不能抗拒者
    ，僅能依其情形論以搶奪或恐嚇取財罪名，尚難以強盜論擬
    。又強盜罪之所謂「不能抗拒」，係指行為人所為之強暴、
    脅迫等不法行為，就當時之具體事實，予以客觀之判斷，足
    使被害人身體上或精神上達於不能或顯難抗拒之程度而言，
    此有最高法院29年上字第3006號判例、82年度台上字第111
    號、91年度台上字第290 號判決可資參照。又按刑法搶奪罪
    係乘人不備，公然掠取他人之財物而言，如施用強暴，未至
    使不能抗拒而取其財物或令其交付者，則與強盜罪之構成要
    件有間。查被告於警詢、偵查、本院審理時均供稱：其騎乘
    竊取之機車，趁告訴人賴美珠不備時徒手行搶，只拉扯告訴
    人之手提包，告訴人為保護財物而不放手，行搶後，其想要
    逃跑，但被告訴人拉住，告訴人才會在地上被拖行，當時沒
    有下車與告訴人拉扯等語在卷（見臺灣板橋地方法院檢察署
    99年度偵字第30297 號卷第59、60頁、99年度偵字第29 557
    號卷第6 頁、第45、72頁、本院卷第93頁），再衡之告訴人
    於警詢、偵查時指訴：當時走在馬路上外側，被告騎機車從
    其右後方接近，並在短時間內，突然搶走其所有之紫色手提
    包，其要保護手提包，其與手提包就遭被告在馬路上拖行約
    5 、6 公尺，其因體力不支，身體又受傷，所以鬆手，當時
    搶奪速度快導致其跌倒受傷等語（見臺灣板橋地方法院檢察
    署99年度偵字第29557 號卷第9 頁、第29頁）觀之，被告趁
    告訴人不備，騎乘機車公然掠取告訴人之手提包，被告並未
    持有任何兇器，僅徒手為搶奪行為，告訴人為保護財物而不
    放手，被告又亟急逃離現場之情況下，告訴人才遭被告拖行
    ，嗣因其力氣用盡而放手，足徵告訴人主觀上未達有何不能
    或顯難抗拒之程度甚明，被告均未對告訴人施以任何積極之
    攻擊行為，亦未下車與告訴人再度發生拉扯等致告訴人不能
    抗拒之情況等情，亦堪予認定。復參以被告搶奪行為事出突
    然，衡情告訴人當猝不及防，且被告係駕車對步行之告訴人
    實施搶奪，被告搶得皮包後，當會儘速駕車離去，當時步行
    之告訴人應係不及抵抗，而非無法抵抗，故被告上開搶奪及
    脫逃行為，自難與強盜罪所稱之強暴、脅迫等同觀之。是被
    告乘人不備，施用不法腕力，公然掠取他人之財物，惟其所
    施用之強暴行為，尚未使告訴人達不能抗拒之情形，堪以認
    定。
四、核被告洪舜源所為，係犯刑法第325 條第1 項之搶奪罪、同
    法第277 條第1 項之傷害罪。公訴意旨雖認被告所為構成刑
    法第328 條第1 項之強盜罪，然被告並未與告訴人拉扯或對
    告訴人為任何至使其難以抗拒之強暴行為，顯與刑法強盜之
    犯罪構成要件有別，已如前述，起訴法條尚有未洽，惟其基
    本事實同一，本院自得變更法條後審理之；又被告係在密接
    之時、地所為搶奪及傷害行為，各行為間之獨立性極為薄弱
    ，顯係基於同一犯罪計畫，依一般社會健全觀念難以強行分
    離，應認係基於單一犯意接續所為，而包括於一行為予以評
    價，並論以接續犯之一罪；再被告以一行為觸犯搶奪、傷害
    等2 罪，應依想像競合犯之規定，從一重之搶奪罪處斷。又
    被告因車禍造成腦傷而罹患「器質性腦症候群」，以致其辨
    識行為違法及依其辨識而行為之能力均顯著減低，而為本件
    犯行，爰依刑法第19條第2 項規定減輕其刑。再被告有如事
    實欄所示之論罪科刑及執行完畢情形，有臺灣高等法院被告
    前案紀錄表1 份附卷可稽，其於徒刑執行完畢後，5 年以內
    再故意犯本件有期徒刑以上之罪，為累犯，應依刑法第47條
    第1 項之規定加重其刑，並先加後減之。爰審酌被告前有多
    次搶奪、強盜前科，復騎乘機車對告訴人行搶，足以危害他
    人生命、身體之安全，且嚴重影響社會治安，兼衡其犯罪動
    機、目的、手段以及犯罪後坦承犯行，態度尚可等一切情狀
    ，量處如主文所示之刑，以資懲儆。至移送併辦部分與本案
    經起訴部分，有事實同一之實質上一罪關係，本院自應併予
    審認，附此敘明。
五、末查，被告係因車禍造成腦傷以致影響其認知功能及衝動控
    制與判斷力，業如前述，又其前即曾以相類手法強取他人財
    物而遭法院判處上開徒刑，於執行徒刑完畢後，復於99年1
    月為搶奪犯行（見本院99年度訴字第1442號判決），同年10
    月又犯本案，顯見其並未透過規則治療控制病情，因認其有
    再犯之虞，爰依刑法第87條第2 項前段、第3 項之規定，併
    諭知其應於刑之執行完畢或赦免後，令入相當處所，施以監
    護2 年。
據上論斷，應依刑事訴訟法第299 條第1 項前段、第300 條，刑
法第325 條第1 項、第277 條第1 項、第55條、第19條第2 項、
第47條第1 項、第87條第2 項前段、第3 項，判決如主文。
本案經檢察官姜麗君到庭執行職務。
中    華    民    國   100    年    4     月    29    日
                  刑事第十四庭  審判長法  官  吳幸娥
                                      法  官  廖欣儀
                                      法  官  傅明華
上列正本證明與原本無異。
如不服本判決，應於判決送達後10日內敘明上訴理由，向本院提
出上訴狀 (應附繕本) ，上訴於臺灣高等法院。其未敘述上訴理
由者，應於上訴期間屆滿後20日內向本院補提理由書「切勿逕送
上級法院」。
                                      書記官  蔡一如
中    華    民    國   100    年    4     月    29    日
附錄本案論罪科刑法條全文：
中華民國刑法第325條
（普通搶奪罪）
意圖為自己或第三人不法之所有，而搶奪他人之動產者，處 6 月
以上 5 年以下有期徒刑。
因而致人於死者，處無期徒刑或 7 年以上有期徒刑，致重傷者，
處 3 年以上 10 年以下有期徒刑。
第 1 項之未遂犯罰之。
中華民國刑法第277條
（普通傷害罪）
傷害人之身體或健康者，處 3 年以下有期徒刑、拘役或 1 千元
以下罰金。
犯前項之罪因而致人於死者，處無期徒刑或 7 年以上有期徒刑
；致重傷者，處 3 年以上 10 年以下有期徒刑。